臺灣桃園地方法院刑事判決　　　　　　　　　　　　　　八十九年度自字第七二號
　　自　訴　人　乙○○○股份有限公司　設桃園縣中壢市○○路○段七五四號
　　代　表　人　彭鳳嬌
　　自訴代理人　鄧湘全律師
　　被　　　告　丁○○
　　被　　　告　己○○
　　被　　　告　戊○○
　　被　　　告　丙○○
　　被　　　告　甲○○
　　右被告共同　林良財律師
　　選任辯護人　游香瑩律師
右列被告因侵占案件，經自訴人提起自訴，本院判決如左︰
    主  文
丁○○、己○○、丙○○、甲○○、戊○○均無罪。
    理  由
一、本件自訴意旨略以：被告丁○○、己○○、丙○○、甲○○、戊○○等人分別於
    民國七十八年至八十四年間任職於自訴人乙○○○股份有限公司（下稱技信公司
    ），被告丁○○負責財務及管理，被告己○○、丙○○、甲○○、戊○○等人則
    擔任機器操作及生產等工作，彼此間有親戚或特殊關係（丙○○為丁○○之姪，
    戊○○為己○○之妻舅，甲○○為涂金柱之妹婿，涂金柱與丁○○合作經營嶸傑
    企業有限公司），由於技信公司原負責人劉守欽對其姐夫即被告丁○○十分信任
    ，授與公司之經營大權，並交付公司存摺印章，認有機可乘，（一）於八十三年
    十一月五日丁○○以嶸傑公司人員之名義自技信公司第一商業銀行內壢分行提領
    新台幣（下同）五十萬元，並將其中十三萬一千二百五十元轉帳支出至安力工業
    有限公司（下稱安力公司），以支付嶸傑公司向安力公司購置天車的貨款，有當
    日銀行取款憑條及匯款申請書代收入傳票及存摺為證；（二）被告己○○、丙○○、甲○○、戊○○在被告丁○○之護航下自八十三年一月起薪資暴增，被告己○○在八十二年九月份之薪資為四萬七千一百六十八元（自訴狀誤載為四萬零四
    百八十元，應予更正），以後逐月上升，八十三年一月暴增為七萬六千五百六十
    六元，八十三年三月達九萬七千多元，八十三年四月更超過十萬元，丙○○在八
    十二年九月份之薪資為二萬九千五百十元，八十三年一月暴增為六萬一千九百八
    十元，甲○○八十二年十一月份之薪資為二萬二千二百五十八元，八十二年十二
    月暴增為四萬五千六百八十三元，八十三年一月達六萬五千九百五十元，八十三
    年三月份再增為八萬餘元，八十三年四月份更超過十萬元，戊○○之情況亦同，
    丁○○原本薪資是六萬元，但自八十二年十二月份起即未登錄其薪資，甚為可疑
    。因認被告等均涉犯刑法第三百三十六條第二項之業務侵占罪。
二、按犯罪事實應依證據認定之，無證據不得推定其犯罪事實。不能證明被告犯罪者
    ，應諭知無罪之判決，刑事訴訟法第一百五十四條、第三百零一條第一項分別定
    有明文。次按所謂認定犯罪事實之證據，係指足以認定被告確有犯罪行為之積極
    證據而言，如未發現相當證據，或證據不足以證明，自不能以推測或擬制之方法
    ，以為裁判基礎。又按侵占罪之成立，以擅自處分自己持有之他人所有物，或變
    易持有之意為所有之意，而逕為所有人之行為，為其構成要件，雖行為之外形各
    有不同，要必具有不法所有之意思，方與本罪構成之要件相符，最高法院十九年
    上字第一０五二號著有判例可資參照。據此侵占罪之成立，客觀上需以持有他人
    之物為前提，主觀上須持有人變更其原來之持有意思而為不法所有之意思，始足
    當之。
三、自訴人認被告等涉有上揭侵占犯行，係以第一商業銀行取款憑條、匯款申請書代
    收入傳票、存摺及被告等人薪金明細表為其主要論據。訊據被告等均堅決否認有
    何侵占犯行。被告丁○○辯稱：伊與彭鳳嬌、劉守欽、林建龍、涂金柱、己○○
    等人從八十二年九月份起至八十四年底止，共同集資設立合夥事業承接大同公司
    之馬達外殼加工業務，並於八十二年十二月一日簽立合作投資契約，且因當時劉
    守欽負責之技信公司業務處於停頓狀態，各合夥人遂約定暫以技信公司名義對外
    營業，並由伊保管獨立於技信公司之合夥事業之存摺及公司章，劉守欽保管其私
    章，員工要領錢時，均須由其填具提款單蓋上公司章後，再拿給劉守欽蓋私章，
    以俾制衡，而當時該合夥事業向涂金柱借七十萬元為資金運用，伊嗣後才從屬合
    夥事業所有之第一商業銀行內壢分行提領五十萬元，又因涂金柱為嶸傑公司之負
    責人且嶸傑公司向安力公司購買天車貨款未付，故直接代涂金柱償還積欠安力公
    司貨款十三萬一千二百五十元以抵充欠款，另再給付現金六萬餘元予涂金柱，共
    還涂金柱二十萬元，己○○、丙○○、甲○○、戊○○都是在伊等合夥事業工作
    之員工，並非技信公司之員工，且自八十三年一月改採論件計酬後，該等員工自
    然因技術日趨純熟及業務量上軌道後而有薪資暴增之情形，伊則係領固定薪資，
    況彭鳳嬌於該合夥事業八十三年召開之股東會議所提出之「包工數量及各料號單
    價明細表」，即係針對合夥事業所採行之現場工人包工制薪資而提出之問題，嗣
    後第二次股東會議時還被提出討論並報告提案執行情形，顯然彭鳳嬌知之甚詳，
    甚且當合夥事業漸穩定，彭鳳嬌及劉守欽竟擅自取走合夥事業之各項資料，包括
    合夥人之會議紀錄、公司應付款項簽收明細簿、用以收取大同公司加工款之技信
    公司第一商業銀行內壢分行存摺、公司印章，並陸續於八十四年八月起至同年十
    月間止，自前述帳戶共分次提領達四百七十七萬元，經向法院提起業務侵占罪亦
    經判處有罪在案，伊等並未侵占技信公司資產等語。被告己○○、丙○○、甲○○、戊○○均辯稱：伊等係在丁○○等人之合夥事業中作大同公司之馬達外殼加
    工之工作，薪資係採論件計酬，所以每月薪資均不同，並非在技信公司工作，也
    未侵占技信公司資產等語。經查：
（一）被告丁○○因得知大同公司有部分馬達外殼加工工程將外包予廠商承作，遂邀
      集己○○、林健龍、涂金柱及劉守欽、彭鳳嬌夫妻共同集資，承作大同公司馬
      達外殼加工業務，並於八十二年十二月一日簽立「合作投資契約」，就各投資
      股款及權利義務事項詳為約定，其中劉守欽認股三百萬元，彭鳳嬌一百五十萬
      元、涂金柱三百七十五萬元、被告丁○○三百萬元（因其實際負責經營管理及
      業務之取得，為勞務出資，而免現金出資）、被告己○○七十五萬元、林健龍
      三百萬元，並約定暫用劉守欽原經營之技信公司名義對外營業，劉守欽並提供
      技信公司所有之第一商業銀行內壢分行帳號00000000000號之帳戶
      作為合資事業使用一節，業據被告丁○○、己○○供述甚詳，並經證人涂金柱
      於本院調查時及於另案審理時（詳本院八十五年度自字第四四號卷第四十四頁
      ）到庭結證屬實，並有被告丁○○、己○○及林健龍、涂金柱、劉守欽等人親
      筆簽名之合作投資契約一份附卷可稽，而證人劉守欽於本院另前開八十五年度
      自字第四四號案審理時亦到庭證述前開合作投資契約「劉守欽」部分確係其親
      自簽名等語，業經本院調閱前開案卷審核無訛（詳該案卷八十五年三月二十一
      日訊問筆錄）。又依前開合作投資契約第二條約定認股股東為劉守欽三百萬元
      （三十股）、涂金柱三百七十五萬元（三七．五股）、丁○○三百萬元（三十
      股，免出資）、林健龍三百萬元（三十股）、彭鳳嬌一百五十萬元（十五股）
      、己○○七十五萬元（七．五股），而經本院於前開侵占案件審理時調取技信
      公司所有之第一商業銀行內壢分行活期存款帳號第00000000000號
      帳戶、支票存款帳號第00000000000號帳戶、台灣中小企業銀行內
      壢分行活期存款帳號第00000000000號帳戶及支票存款帳戶第00
      000000000號帳戶，自八十二年十二月一日起迄八十五年十月止之交
      易往來明細表顯示，其中第一商業銀行內壢分行該帳戶在八十二年十二月四日
      匯入五十萬元、同年十二月二十二日匯入五十五萬元、八十二年十二月二十三
      日匯入五十五萬元、八十二年十二月二十九日匯入一百十五萬元等情，有第一
      商業銀行內壢分行八十五年十一月二十一日（八五）一內壢字第一四九號函暨
      函附交易往來明細表九紙、台灣中小企業銀行內壢分行八十六年二月二十四日
      （八六）內壢字第三二九號函暨函附交易往來明細表七十紙可憑，且與被告丁○○於前開案件審理時所提華南商業銀行款回條聯二紙、該行誇行匯款回條
      聯、該行匯款申請書、嘉義縣東石鄉農會收入傳票各乙紙及由涂金柱所簽發面
      額一百六十五萬元，票號ＮＢ0000000號支票乙紙（詳前開案卷第十一
      頁至第十五頁、第一九八頁至第二八一頁）互核相符，並均經本院核閱屬實。
      而自訴人公司代表人彭鳳嬌於前開案卷審理時亦自承有收到林健龍入之三百
      萬元及八十三年一月八日涂金柱匯入之一百六十五萬元，證人劉守欽於前開案
      件審理時亦坦認有收到林健龍三百萬元（詳前開侵占案卷第四十五頁背面、第
      四十六頁、第五十六頁、第二九五頁），而彭鳳嬌所辯收到之前開款項係因林
      健龍及涂金柱以插暗款之方式投資技信公司之投資款，則為證人涂金柱及林健
      龍於前開案件審理時及證人涂金柱於本院調查時到庭所否認。再參諸自訴人公
      司代表人彭鳳嬌及劉守欽前因擅自取走前開合資事業之各項資料，包括合夥人
      之會議紀錄、公司應付款項簽收明細簿、用以收取大同公司加工款之技信公司
      第一商業銀行內壢分行存摺、公司印章，並陸續於八十四年八月起至同年十月
      間止，自前述帳戶共分次提領達四百七十七萬元，經被告丁○○、己○○及林
      健龍、涂金柱等人向法院提起被告彭鳳嬌及劉守欽涉嫌業務侵占罪嫌，亦經台
      灣高等法院審認無訛且經判處有罪在案，有台灣高等法院八十六年度上易字第
      三四０九號刑事判決書一份在卷可參。綜核上情，堪認被告丁○○及己○○主
      張其等曾就承作大同公司馬達外殼加工工程與自訴人公司代表人彭鳳嬌及劉守
      欽成立合夥關係且沿用技信公司名稱對外營業等情屬實，自可採信。自訴人否
      認有於技信公司之外另成立前開合夥事業云云，顯與事實有違，洵難憑採。再
      參諸前開涂金柱、林健龍及己○○等人分別將投資款項匯至技信公司所有前述
      第一商業銀行內壢分行活期存款帳戶之情觀之，被告丁○○所辯前開帳戶係獨
      立於原技信公司之外而由該合資事業所使用等語，亦堪採信，則前開技信公司
      所有之第一商業銀行內壢分行帳戶內之存款，既係充作技信公司之外由被告丁○○、己○○與彭鳳嬌、劉守欽、林健龍、涂金柱等人共同承作大同公司工程
      之營業所得，即與原技信公司之營業所得無關，被告丁○○自前開帳戶內提領
      五十萬元，且將其中十三萬一千二百五十元轉入安力公司，以支付嶸傑公司
      向安力公司購置天車的貨款，亦與自訴人公司無涉，且證人涂金柱於本院審理
      時亦證稱：「當初合夥事業時有陸續向我借款大約七十萬元，丁○○是有匯款
      部分還我，其中有十三萬元是匯入安力公司，那是當初我與安力司購買天車的
      貨款」等語明確（詳本院九十一年五月十日訊問筆錄），顯見被告丁○○確因
      支付前開合作投資契約所積欠涂金柱之借款，而自合資事業所有之前開帳戶提
      領現金，並將部分款項轉帳入涂金柱以嶸傑公司名義向安力公司購置天車所
      積欠之貨款，以抵充償還前述合資事業積欠涂金柱之部分借款無訛，則被告丁○○既係基於管理前開合作投資事業而自合夥事業所有之前述帳戶提領現金並
      匯入安力公司之行為，自與侵占罪之構成要件有間，尚難以上開罪責相繩。
（二）又查自訴人公司代表人彭鳳嬌於八十三年四月九日前開與被告丁○○、己○○
      及劉守欽、林健龍、涂金柱等人之合資事業所召開之股東會議中，曾提案「包
      工數量及各料號單價明細表」，嗣於同年七月三十日召開第二次股東會議時就
      彭鳳嬌前開提案作成「現場採用包工制其計算單價是根據大同公司而來，因公
      司福利不同，所以單價略高」、「非包工制人員薪資計算以一年調整一次為原
      則」等結論，有前開技信公司第一次、第二次股東會議各一份附卷及彭鳳嬌之
      提案單一份附於前開八十五年度自字第四四號卷第九十八頁足佐，復經證人涂
      金柱於本院調查時證述甚詳（詳本院九十一年五月十日訊問筆錄），雖自訴人
      公司代表人彭鳳嬌指述該會議紀錄均無簽名且係丁○○個人所謄寫云云，惟查
      證人涂金柱於本院調查時已證述前開合資事業確實開過該二次會議且經彭鳳嬌
      提案等語明確，自訴人前開所指尚不足採，被告丁○○等人主張與彭鳳嬌等人
      成立之前述合夥關係，其員工薪資有分為包工制即論件計酬方式及非包工制即
      領取固定薪資二種方式計薪，應屬實情堪予採信。再者，被告己○○、丙○○
      、甲○○、戊○○係被告與彭鳳嬌等人承作大同公司工程之員工，且薪資係採
      論件計酬方式及前述承作大同公司工程之合資事業，其員工之薪資均係先由被
      告丁○○計算出薪資額度填具提款單蓋上技信公司之公司章後，再交由當時技
      信公司之原負責人劉守欽蓋用其私章核可後始可支領，亦據證人涂金柱證述明
      確，則屬前開合資事業員工之被告己○○、丙○○、甲○○、戊○○等人所支
      領之薪資，既係採被告丁○○及自訴人公司原負責人劉守欽共同審核，俾求制
      衡之前提下，被告丁○○又如何能任意調高被告己○○、丙○○、甲○○、戊○○等人薪資之可能。自訴人空以被告丁○○與己○○、丙○○、甲○○、戊○○等人彼此間有親戚或特殊關係（丙○○為丁○○之姪，戊○○為己○○之
      妻舅，甲○○為涂金柱之妹婿，涂金柱與丁○○合作經營嶸傑公司），憑空臆
      測指摘被告丁○○故使被告己○○、丙○○、甲○○、戊○○等人薪資暴增侵
      占技信公司之資產云云，殊難足取。
（三）至自訴人主張調閱被告等人在八十二年至八十四年間之所得稅申報資料及勞、
      健保資料，以明被告等人係技信公司內部員工且支領技信公司薪資一節，查被
      告丁○○與彭鳳人嬌等人成立之前述合資事業，乃沿用技信公司名稱對外營業
      ，已如前述，是在前開合資事業工作之員工以技信公司名義支領薪資及以技信
      公司員工身分加入勞工保險及全民健康保險，至無疑問，是自訴人請求調閱之
      前述資料縱然屬實，亦與本件前開認定事實不生影響，本院認無調閱之必要，
      附此敘明。依上說明，自訴人所舉之證據不足以證明被告等人確有侵占犯行，
      此外又查無其他積極之證據，足認被告等人確有自訴人所指之犯行，不能證明
      被告等犯罪，依法均應諭知被告等人無罪之判決。
據上論斷，應依刑事訴訟法第三百零一條第一項，判決如主文。
中      華      民      國      九十一      年    六    月    二十一    日
                                  臺灣桃園地方法院刑事第三庭
                                      法  官  林惠霞
右正本證明與原本無異
如不服本判決書應於送達後十日內向本院提出上訴狀
                                      書記官  吳仁心
中      華      民      國      九十一      年    六      月   二十一  日
